【裁判字號】    94,訴,3586
【裁判日期】    950601
【裁判案由】    免職
【裁判全文】
臺北高等行政法院判決
                                     94年度訴字第03586號
                              .
原      告  甲○
訴訟代理人  劉衡慶律師
            林曜辰律師
            鄭文傑律師
被      告  國防部
代  表  人  乙○（部長）
訴訟代理人  徐克銘律師
複  代理人  洪大植律師
上開當事人間因免職事件，原告不服公務人員保障暨培訓委員會
中華民國94年9 月27日94公審決字第0254號再復審決定（發文日
期：94年10月4 日），提起行政訴訟。本院判決如下：
    主  文
原告之訴駁回。
訴訟費用由原告負擔。
    事  實
一、事實概要：
    原告原係被告國防部所屬軍管區司令部〔民國（下同）91年
    3 月1 日起修正銜稱為後備司令部〕513 情報組薦任第6職
    等組員。因原告之86年年終考績考列丁等，經被告依當時公
    務人員考績法第7 條第1 項第4 款規定，以87年6 月2 日（
    87）易旭字第8518號令（下稱原處分）核定免職。原告不服
    ，向公務人員保障暨培訓委員會提起申訴（應為復審），經
    該會以87年9 月23日87公保字第09899 號書函轉被告依當時
    公務人員保障法之復審程序辦理，並經被告以88年1 月11日
    （88）鎔鉑字第00890 號復審決定駁回。原告仍不服，向公
    務人員保障暨培訓委員會提起再復審，經該會以復審逾越法
    定期間為由，以88年5 月26日88公審決字第0076號再復審決
    定書（下稱第1 次再復審決定）駁回。原告猶不服，向最高
    行政法院提起行政訴訟，經該院以89年8 月17日89年度裁字
    第1053號裁定駁回原告之訴。原告不服，向本院提起再審，
    經本院以無管轄權，移送最高行政法院審理，經最高行政法
    院以92年1 月23日92年度裁字第101 號裁定廢棄原裁定，發
    交本院審理，嗣經本院以93年12月16日92年度交訴字第2號
    判決撤銷上開公務人員保障暨培訓委員會88年5 月26日88公
    審決字第0076號再復審決定書。公務人員保障暨培訓委員會
    乃據以94年9 月27日94公審決字第0254號再復審決定書（發
    文日期：94年10月4 日）駁回，原告猶不服，遂提起行政訴
    訟。
二、兩造聲明：
  (一)原告聲明：
    1.再復審決定、復審決定及原處分均撤銷。
    2.被告應給付原告自87年2 月1 日命原告停職之日起，至原
      告復職之日止，按當時年功俸5 級、俸點445 點計算之公
      務人員俸給，並自87年2 月1 日起至清償日止，按年利率
      5%計算之法定利息。
    3.訴訟費用由被告負擔。
  (二)被告聲明：如主文所示。
三、兩造之爭點：
  (一)原告主張：
    1.被告就86年年終考績丁等部分未具備確實證據。就被告所
      屬軍管區司令部86年10月26日（86）思確字第7999號令核
      定記1 大過部分。原告當時係恪遵組長指示留組加強情報
      蒐集，經常加班，且按組長要求每2 個小時簽到1 次，絕
      無經組長告誡後不予理會且逕自離組之情。又就撰擬專報
      部分，原告亦於副組長對於內容表示意見後，重新蒐集資
      料撰擬，接受其指導，恪遵公務員服務法第2 條所定服從
      義務，並無不服導正、公然頂撞之情事。至確切掌握組內
      執行專案人員及莒光日到課人數之工作，乃單位值星官之
      職責，原告為情報官，係負責安全保防職務，故縱未能確
      切掌握莒光日到課人數，亦非屬職務上不服長官導正、敷
      衍塞責之情。原告或因政黨理念與上級相左，無法取得長
      官之信任而遭排擠，惟仍虛心檢討工作缺失求取精進。被
      告所稱86年上半年情報工作評比情報官級倒數第4 名乙節
      ，因該項工作評比結果均為被告內部秘密文件，原告縱於
      在職期間亦從未獲悉，嗣於訴訟中始得知，原告全無反駁
      餘地。再復審決定稱原告未經許可，私自影印傳閱密件收
      藏，違反情工紀律乙節，係原告於受處分停職後，於87年
      2 月5 日返回原單位辦理停職手續並整理個人物件，有關
      個人書籍及考試用講義遭認定屬機密文件，該部分已據海
      岸巡防司令部北部地區海岸巡防司令部軍事檢察官87年海
      偵字第41號予原告不起訴處分；又所稱原告於86年8 月1
      日因駐地停電，冷氣機無法運轉，無視於女性同仁在場，
      脫去內衣僅著短褲乙節，並未指明具體經過，且原告駐地
      為臺北市，以「駐地」一詞取代事發地點，其認定欠缺證
      據之人事標記，更對原告人格造成莫大之羞辱；另被告所
      稱考績表總評欄評語及指控86年3 月8 日虛偽造假、虛報
      績效，企圖矇騙長官乙節，無實證且未附理由，乃直屬上
      級長官之主觀認定，此觀原告83年至85年間之考績為2 個
      甲等及1 個乙等益足證明。評議機關及單位長官以與考績
      評定無關之事項加以考量，而為不當之連結，有濫用行政
      裁量之情，構成行政判斷餘地尊重之例外。
    2.原告不符原處分作成時公務人員考績法施行細則第5 條第
      2 款所定「情節重大」之要件：原處分作成時公務人員考
      績法施行細則第5 條第2 款規定，所謂「情節重大」之認
      定，應參酌公務人員考績法第12條第1 項第1 款規定，以
      累積達2 大過之嚴重情節為準，故若原告平時考績受懲尚
      未達2 大過，被告得否逕將原告考績考列丁等，即有疑問
      。且揆諸現行公務人員考績法第6 條第2 項第2 款增訂「
      經疏導無效」之要件，即應嚴格認定考列丁等要件，況且
      主管當時亦未對原告進行疏導。
    3.原處分未踐行正當法律程序，有違法之處：被告86年年終
      考績評審會議之考績評議，依公務人員考績法第3 條規定
      ，雖與專案考績不同，惟其效果依同法第7 條第1 項第4
      款規定，等同於同法第12條第1 項第2 款第2 目所定1 次
      記2 大過之專案考績免職；是被告仍應遵循司法院釋字第
      491 號解釋意旨所示程序，方符合公務人員考績獎懲制度
      之體系正義；再參照公務員懲戒法第20條對公務人員保障
      之意旨，有關公務人員懲戒事項，尚有命被付懲戒人提出
      申辯書或到場申辯之機會。原告受免職處分，已達剝奪任
      官服公職之程度，情況較被付懲戒更為嚴重，依司法院前
      開解釋意旨，此等考績免職之懲處處分實質上屬於懲戒處
      分，自應踐行正當法律程序，惟上開86年年終考績評議及
      原處分之作成，原告從未有出席陳述及申辯之機會，其有
      不當之處，不言可喻。
    4.原處分違法侵害原告服公職之權利，應予撤銷以回復原有
      官等、職等，並給付應有之俸給。參酌司法院釋字第605
      號解釋意旨，公務員之薪俸與其身分有不可分之關係，是
      我國公務員基準法草案尚未立法三讀通過前，應承認公務
      員對於國家享有俸給請求之權利，而以公務人員俸給法及
      同法施行細則相關規定為請求權依據。原處分係基於不完
      備之考績評議裁量所為，已如前述，原告因此不當之免職
      處分，致本得依法領取之基本給與（本俸）、包含高於本
      俸最高俸級之給與（年功俸）及其他加給均停止發給，爰
      依行政訴訟法第8 條規定、公務人員俸給法第3 條第1 項
      規定，合併請求。
  (二)被告主張：
    1.被告之評定過程，並無「未有確實證據且未踐行正當法律
      程序」之情事：
      (1)按「公務人員年終考績評分，考列丁等者，除本法及本
        細則另有規定外，須以受考人在考績年度內具有…二、
        不聽指揮，破壞紀律，情節重大，有確實證據者。」、
        「各機關辦理公務人員考績，應由人事主管人員查明受
        考人數，並分別填具考績表有關項目，送經單位主管…
        予以逐級評分簽章，彙送考績委員會初核。」原處分作
        成時公務人員考績法施行細則第5 條第1 項第2 款、第
        18條定有明文，前者並為現行公務人員考績法第6 條第
        3 項第2 款所明定。故公務人員之行為該當上開條文並
        踐行正當法律程序後，該管機關非不得依此將其當年度
        年終考績考列丁等。
      (2)原告前於86年經被告所屬軍管區司令部核定記大過1 次
        ，係因其任職該部513 情報組擔任值勤時，有無法確切
        掌握組內執行專案人員及莒光日到課人數，對所交付撰
        擬專報敷衍塞責等情，不服長官導正，態度傲慢，公然
        頂撞長官，藐視命令逕自離組等行為，有該組長官86年
        10 月1日提報上級之簽呈可稽。依公務人員考核獎懲之
        程序，公務人員有得獎懲之行為，須由其主管以簽呈提
        報上級，並經各級長官嚴格審核始得核定，以維持考核
        之公平、正確，此觀該簽呈上各級長官之簽章自明，而
        公務員年終考績審核程序除經各單位完成初考覆考外，
        並須經機關內部組成立場公正之考績委員會決議通過，
        有86年公務人員年終考績評審會議紀錄可證。準此，上
        開簽呈所載原告不服導正等行為均經該部各級長官詳加
        調查，依法踐行正當法律程序後，始予核定大過1 次，
        尚無憑空捏造、惡意誣陷之虞，依常理，原告所指無確
        實證據即核記大過1 次之情形，實難想見。又原告於當
        年度亦因上半年情報評比倒數第4 名，受有申誡1 次，
        益見其表現顯非適任。綜上，原處分係根據原告所屬長
        官提報上級之簽呈、86年度公務人員年終考績評審會議
        記錄、原告之86年公務人員考績表、軍管區513 情報組
        簽呈等諸多證據，按照相關考績評定程序所作成，並無
        違法之處，且經考績評審會議通過、銓敘部以87年5 月
        1 日87台甄一字第1212688 號函審定後，函覆被告所發
        布，已依法踐行相關程序，原處分係屬合法亦非無據。
      (3)按行政程序法第103 條規定：「有下列各款情形之一者
        行政機關得不給予陳述意見之機會︰…五、行政處分所
        根據之事實，客觀上明白足以確認者。…」原告就86年
        年終考績列丁等部分並未提起行政救濟，業已確定在案
        ，自不得另行爭執。上開已確定之考績評定該當上開行
        政程序法第103 條第5 款所定「客觀上已明白足以確認
        之事實」之要件，行政機關據該已確定之考績評定，為
        原處分，自無須給予陳述意見之機會。
    2.按「公務人員年終考績評分考列丁等者…以受考人在考績
      年度內具有左列條件之一者為限：…二、不聽指揮，破壞
      紀律，情節重大，有確實證據者。」原處分作成時公務人
      員考績法施行細則第5 條第1 項第2 款定有明文，所謂「
      情節重大」即屬行政機關判斷餘地範疇，應受相當程度之
      尊重，蓋法律既許可行政機關有選擇或判斷之自由，則其
      所作成之處置，在法律評價上均屬相同，僅發生適當與否
      問題，而不構成違法，行政法院係以執行法的監督為職責
      ，自不宜行使審查權限。原告不服導正、態度傲慢、公然
      頂撞長官、不理會命令逕自離組等行為，於重視紀律之軍
      事體系而言，足使單位士氣受損，紀律無以維持，難謂非
      情節重大，該當原處分作成時公務人員考績法施行細則第
      5 條第1 項第2 款規定，被告據以考列丁等之評定，並未
      逾越或濫用權限，尚無違法之虞。
    3.原處分作成時公務人員考績法第12條第1 項第1 款規定：
      「各機關辦理公務人員平時考核及專案考績分別依左列規
      定：一、平時考核…累積達2 大過者，年終考績應列丁等
      。」係指行政機關於辦理公務人員平時考核時，該公務人
      員無獎懲抵銷而累積達2 大過之情形，應將該員年終考績
      考列丁等，無任何裁量餘地。上開規定乃指公務人員年終
      考績必列入丁等之情形，而非公務人員年終考績考列丁等
      之唯一條件。而原處分作成時公務人員考績法施行細則第
      5 條規定：「公務人員年終考績評分，考列丁等者，除本
      法及本細則另有規定者外，並須受考人在考績年度內具有
      左列條件之一者為限：一、挑撥離間或誣控濫告，情節重
      大，經疏導無效，有確實證據者。二、不聽指揮，破壞紀
      律，情節重大，有確實證據者。三、怠忽職守，稽延公務
      ，造成重大不良後果者。四、品性不端，或違反有關法令
      禁止事項，嚴重損害公務人員聲譽，有確實證據者。」原
      則上公務人員考列丁等者須具備上開原處分作成時公務人
      員考績法施行細則第5 條規定之要件，即公務人員年終考
      績評分得否考列丁等之判斷標準，係以是否具備該條規定
      為依據，尚難認以公務人員考績法第12條第1 項第1 款平
      時考核累積達2 大過者為限。
    4.退步言之，縱認原告主張撤銷原免職處分有理由，其所援
      用之公務人員俸給法第3 條第1 項並非其所得主張之請求
      權基礎。且原告非如一般正常服公職之公務員，其自87年
      2 月1 日起即處於停職狀態，此有軍管區司令部87年2 月
      2 日（87）思雅字第0610號停職令可稽。其自受停職處分
      後，迄今實際上均未從事任何公職工作，即難逕據上開公
      務人員俸給法規定，請求其未服公職時之本俸與加給。
    理  由
一、原告主張：被告就86年年終考績丁等部分未具備確實證據。
    就被告所屬軍管區司令部86年10月26日（86）思確字第7999
    號令核定記1 大過部分，原告當時係恪遵組長指示留組加強
    情報蒐集，經常加班，絕無經組長告誡後不予理會且逕自離
    組之情，就撰擬專報部分，原告亦於副組長對於內容表示意
    見後，重新蒐集資料撰擬，並無不服導正、公然頂撞之情事
    。至確切掌握組內執行專案人員及莒光日到課人數之工作，
    乃單位值星官之職責，原告為情報官，縱未能確切掌握莒光
    日到課人數，亦非屬職務上不服長官導正、敷衍塞責之情。
    被告所稱考績表總評欄評語及指控86年3 月8 日虛偽造假、
    虛報績效，企圖矇騙長官乙節，無實證且未附理由，乃直屬
    上級長官之主觀認定，此觀原告83年至85年間之考績為2 個
    甲等及1 個乙等益足證明。評議機關及單位長官以與考績評
    定無關之事項加以考量，而為不當之連結，有濫用行政裁量
    之情。且原告不符原處分作成時公務人員考績法施行細則第
    5 條第2 款所定「情節重大」之要件，應參酌公務人員考績
    法第12條第1 項第1 款規定，以累積達2 大過之嚴重情節為
    準，故若原告平時考績受懲尚未達2 大過，被告得否逕將原
    告考績考列丁等，即有疑問。被告86年年終考績評審會議之
    考績評議，依公務人員考績法第3 條規定，雖與專案考績不
    同，惟其效果依同法第7 條第1 項第4 款規定，等同於同法
    第12條第1 項第2 款第2 目所定1 次記2 大過之專案考績免
    職，被告仍應遵循司法院釋字第491 號解釋意旨所示程序，
    方符合公務人員考績獎懲制度之體系正義，原告受免職處分
    ，已達剝奪任官服公職之程度，依司法院前開解釋意旨，此
    等考績免職之懲處處分實質上屬於懲戒處分，自應踐行正當
    法律程序，惟上開86年年終考績評議及原處分之作成，原告
    從未有出席陳述及申辯之機會。原處分違法侵害原告服公職
    之權利，應予撤銷以回復原有官等、職等，並給付應有之俸
    給。據此，依行政訴訟法第4 條、第8 條及公務人員俸給法
    第3 條第1 項規定，求為判決如訴之聲明所示云云。
二、被告則以：原告86年年終考績之辦理程序，係由原告之主管
    人員以其平時考核為依據，按公務人員考績表所列差假及獎
    懲紀錄，就其工作、操行、學識、才能等各項分別評分後，
    遞送軍管區司令部考績委員會初核，經該部司令覆核、核定
    後，送請銓敘部銓敘審定。核其辦理考績作業程序，符合原
    處分作成時（即86年6 月4 日修正公布者）公務人員考績法
    第14條第1 項規定，尚無程序上之瑕疵；依卷附資料，原告
    於86年間任職軍管區司令部513 情報組，於擔任值勤時，有
    無法確切掌握組內執行專案人員及莒光日到課人數，對所交
    付撰擬專報敷衍塞責等情，雖經該組王副組長予以導正，竟
    然態度傲慢，公然頂撞；同年8 月16日該組沃組長見其工作
    績效欠佳，再三告誡應留組加強情蒐工作，卻藐視命令不予
    理會逕自離組，經其長官簽請議處並由軍管區司令部以原告
    違失行為已符原處分作成時（即86年12月9 日修正發布者）
    公務人員考績法施行細則第13條第1 項第2 款第2 目之「違
    反紀律或言行不檢，致損害公務人員聲譽」規定，核予記1
    大過懲處。復依原告之86年公務人員考績表所載委員會評語
    及其考績表備註及重大優劣事實欄內亦載明原告其他具體負
    面事蹟，足見原告該當原處分作成時公務人員考績法施行細
    則第5 條第1 項第2 款規定，被告據以考列丁等之評定，並
    未逾越或濫用權限，尚無違法之虞；原告主張撤銷原免職處
    分實屬無理，更遑論主張被告應發給其自87年2 月1 日遭停
    職處分後之俸給。求為判決駁回原告之訴等語。
三、按原處分作成時（即86年6 月4 日修正公布者）公務人員考
    績法第5 條第1 項規定：「年終考績應以平時考核為依據。
    平時考核就其工作、操行、學識、才能行之。」第6 條規定
    ：「（第1 項）年終考績以100 分為滿分，分甲、乙、丙、
    丁4 等，各等分數如左：甲等：80分以上。乙等：70分以上
    ，不滿80分。丙等：60分以上，不滿70分。丁等：不滿60分
    。（第2 項）考列甲等及丁等之條件，應明訂於本法施行細
    則中，以資應用。」第7 條第1 項第4 款規定：「年終考績
    獎懲依左列規定：…。四、丁等：免職。」第12條第1 項第
    1 款規定：「各機關辦理公務人員平時考核及專案考績分別
    依左列規定：一、平時考核：獎勵分嘉獎、記功、記大功；
    懲處分申誡、記過、記大過。於年終考績時，併計成績增減
    總分。平時考核獎懲得互相抵銷，無獎懲抵銷而累積達2 大
    過者，年終考績應列丁等。…」第14條第1 項規定：「各機
    關對於公務人員之考績，應由主管人員就考績表項目評擬，
    遞送考績委員會初核，機關長官覆核，經由主管機關核定，
    送銓敘部銓敘審定。但長官僅有1 級或因特殊情形不設置考
    績委員會時，得逕由其長官考核。」〔現行（即90年6 月20
    日修正公布者）公務人員考績法第6 條規定：「（第1 項）
    年終考績以100 分為滿分，分甲、乙、丙、丁4 等，各等分
    數如左：甲等：80分以上。乙等：70分以上，不滿80分。丙
    等：60分以上，不滿70分。丁等：不滿60分。（第2 項）考
    列甲等之條件，應於施行細則中明定之。（第3 項）除本法
    另有規定者外，受考人在考績年度內，非有左列情形之一者
    ，不得考列丁等：一、挑撥離間或誣控濫告，情節重大，經
    疏導無效，有確實證據者。二、不聽指揮，破壞紀律，情節
    重大，經疏導無效，有確實證據者。三、怠忽職守，稽延公
    務，造成重大不良後果，有確實證據者。四、品行不端，或
    違反有關法令禁止事項，嚴重損害公務人員聲譽，有確實證
    據者。」第7 條第1 項第4 款規定：「年終考績獎懲依左列
    規定︰…四、丁等︰免職。」第14條第1 項、第3 項規定：
    「（第1 項）各機關對於公務人員之考績，應由主管人員就
    考績表項目評擬，遞送考績委員會初核，機關長官覆核，經
    由主管機關或授權之所屬機關核定，送銓敘部銓敘審定。但
    非於年終辦理之另予考績或長官僅有1 級，或因特殊情形報
    經上級機關核准不設置考績委員會時，除考績免職人員應送
    經上級機關考績委員會考核外，得逕由其長官考核。…（第
    3 項）考績委員會對於擬予考績列丁等及1 次記2 大過人員
    ，處分前應給予當事人陳述及申辯之機會。」其餘上開條文
    內容均未予修正。〕原處分作成時（即86年12月9 日修正發
    布者）公務人員考績法施行細則第5 條規定：「公務人員年
    終考績評分，考列丁等者，除本法及本細則另有規定者外，
    ，須受考人在考績年度內，具有左列條件之一者為限：一、
    挑撥離間或誣控濫告，情節重大，經疏導無效，有確實證據
    者。二、不聽指揮，破壞紀律，情節重大，有確實證據者。
    三、怠忽職守，稽延公務，造成重大不良後果者。四、品行
    不端，或違反有關法令禁止事項，嚴重損害公務人員聲譽者
    。」第18條規定：「各機關辦理公務人員考績，應由人事主
    管人員查明受考人數，並分別填具考績表有關項目，送經單
    位主管，檢同受考人全年平時成績考核紀錄，依規定加註意
    見後，予以逐級評分簽章，彙送考績委員會初核。」〔現行
    （即94年10月17日修正發布者）公務人員考績法施行細則刪
    除第5 條規定，至第18條規定則未予修正。〕
四、原告原係被告〔91年3 月1 日起修正銜稱為後備司令部〕51
    3 情報組薦任第6 職等組員。因原告之86年年終考績考列丁
    等，經被告依當時公務人員考績法第7 條第1 項第4 款規定
    ，以原處分核定免職。原告不服，向公務人員保障暨培訓委
    員會提起申訴（應為復審），經該會以87年9 月23日87公保
    字第09899 號書函轉被告依當時公務人員保障法之復審程序
    辦理，並經被告以88年1 月11日（88）鎔鉑字第00890 號復
    審決定駁回。原告仍不服，向公務人員保障暨培訓委員會提
    起再復審，經該會以復審逾越法定期間為由，以第1 次再復
    審決定駁回。原告猶不服，向最高行政法院提起行政訴訟，
    經該院以89年8 月17日89年度裁字第1053號裁定駁回原告之
    訴駁回。原告不服，向本院提起再審，經本院以無管轄權，
    移送最高行政法院審理，經最高行政法院以92年1 月23日92
    年度裁字第101 號裁定廢棄原裁定，發交本院審理，嗣經本
    院以93年12月16日92年度交訴字第2 號判決撤銷上開公務人
    員保障暨培訓委員會第1 次再復審決定。公務人員保障暨培
    訓委員會乃據以94年9 月27日94公審決字第0254號再復審決
    定書駁回。前揭事實有被告所屬軍管區司令部薦任人員86年
    年終／另予考績清冊、銓敘部87年5 月1 日87台甄一字第16
    12688 號函、原處分、被告88年1 月11日（88）鎔鉑字第00
    890 號復審決定、公務人員保障暨培訓委員會88年5 月26日
    88公審決字第0076號再復審決定書、最高行政法院89年度裁
    字第1053號裁定、同院92年度裁字第101 號裁定、本院92年
    度交訴字第2 號判決、公務人員保障暨培訓委員會94年9 月
    27日94公審決字第0254號再復審決定書附原處分卷及公務人
    員保障暨培訓委員會卷宗可稽，為可確認之事實。本件之爭
    執，在於原處分以原告之86年年終考績考列丁等，核定免職
    ，是否違誤？
五、經查：
  (一)原告86年曾受記1 大過、申誡1 次懲處，並請事假1 日、病
    假4 小時，遲到1 次、曠職6 小時，其年終考績，經單位主
    管按工作、操行、學識、才能4 項目分別評分，工作25分、
    操行11分、學識9 分、才能9 分，合計54分，直屬或上級長
    官評語謂：「對各項規定，對所有工作敷衍了事。」等語，
    考績委員會之評語謂：「蔡員（指原告）因於任內不服導正
    、態度傲慢，公然頂撞長官，違反紀律、損害單位正副主官
    領導威信與公務人員聲譽受大過乙次之處分，符合公務人員
    考績法施行細則第5 條第2 項（按：應為第2 款）之法令，
    同意初覆考所評考列丁等。」等語；此外，其考績表備註及
    重大優劣事實欄內亦載明原告其他具體負面事蹟，如：86年
    每月工作評比均名列全處200 員之最後10至30名…等語，有
    原告之86年公務人員考績表附卷可稽。
  (二)關於原告86年受記1 大過之事由，為原告於86年間任職軍管
    區司令部513 情報組，於擔任值勤時，有無法確切掌握組內
    執行專案人員及莒光日到課人數，對所交付撰擬專報敷衍塞
    責等情，雖經該組王副組長予以導正，竟然態度傲慢，公然
    頂撞；同年8 月16日該組沃組長見其工作績效欠佳，再三告
    誡應留組加強情蒐工作，卻藐視命令不予理會逕自離組，經
    其長官簽請議處並由軍管區司令部以原告違失行為已符行為
    時（即86年12月9 日修正發布者）公務人員考績法施行細則
    第13條第2 項第2 款（應為第13條第1 項第2 款第2 目）之
    「違反紀律或言行不檢，致損害公務人員聲譽」規定，核予
    記1 大過懲處，有卷附原告當時服務單位情報處一組86年10
    月1 日簽呈，該簽呈上有原告當時服務單位之各級長官之簽
    章可稽，並有軍管區司令部86年10月23日（86）思確字第79
    99號懲處令附卷可參。原告記1 大過之懲處，為機關內部之
    人事管理事項，姑不論原告當時並未表示不服或提出申訴，
    原告於本件訴訟中並不否認其未能確切掌握莒光日到課人數
    ，及就副組長王宏禮所交付撰擬專報部分，有於副組長對於
    內容表示意見後，重新蒐集資料撰擬情事，但主張：其職責
    為情報官，縱未能確切掌握莒光日到課人數，非屬職務上不
    服長官導正、敷衍塞責，就撰擬專報部分，有接受副組長指
    導重新蒐集資料撰擬，並無不服導正、公然頂撞，且經沃寄
    湘組長指示留組加強情報蒐集，並無不予理會且逕自離組之
    情云云。惟公務員對於長官就其監督範圍以內所發命令，有
    服從之義務（公務員服務法第2 條參照），且原告對於其未
    能確切掌握莒光日到課人數，及對於長官所交付撰擬專報初
    未能確切完成而重行撰擬專報，並不爭執，並有被告提出附
    卷之86年9 月份公務人員（文職）差假勤惰月報表記載原告
    曠職日數為6 小時足稽，可見上開簽呈所載之事實，大致非
    屬子虛或憑空捏造，原告違失行為已符行為時（即86年12月
    9 日修正發布者）公務人員考績法施行細則第13條第1 項第
    2 款第2 目之「違反紀律或言行不檢，致損害公務人員聲譽
    」規定記大過之標準；復觀其程序上除經當時服務單位調查
    外，亦經呈核其當時之各級長官加以審查後簽核，難謂不合
    。關於原告86年受申誡1 次之事由，為當年度上半年情報評
    比倒數第4 名，受有申誡1 次，亦有懲處統計表附卷可稽，
    益見其表現並非適任。是原告上開主張，要非可採。
  (三)依原處分作成時公務人員考績法第5 條第1 項規定：「年終
    考績應以平時考核為依據。平時考核就其工作、操行、學識
    、才能行之。」同法第6 條規定：「（第1 項）年終考績以
    100 分為滿分，分甲、乙、丙、丁4 等，各等分數如左：甲
    等：80分以上。乙等：70分以上，不滿80分。丙等：60分以
    上，不滿70分。丁等：不滿60分。（第2 項）考列甲等及丁
    等之條件，應明訂於本法施行細則中，以資應用。」原處分
    作成時公務人員考績法施行細則第5 條規定：「公務人員年
    終考績評分，考列丁等者，除本法及本細則另有規定者外，
    須以受考人在考績年度內，具有左列條件之一者為限：一、
    挑撥離間或誣控濫告，情節重大，經疏導無效，有確實證據
    者。二、不聽指揮，破壞紀律，情節重大，有確實證據者。
    三、怠忽職守，稽延公務，造成重大不良後果者。四、品行
    不端，或違反有關法令禁止事項，嚴重損害公務人員聲譽者
    。」所謂「情節重大」為不確定法律概念，行政機關作成行
    政處分必須擔保其「涵攝」之正確。依卷附原告之86年公務
    人員考績表及軍管區司令部86年公務人員年終（成）審核清
    冊記載，被告以原告因於任內不服導正、態度傲慢，公然頂
    撞長官，違反紀律、損害單位正副主官領導威信與公務人員
    聲譽之行為，受記大過1 次處分，認屬情節重大，符合原處
    分作成時公務人員考績法施行細則第5 條第2 款得考列丁等
    規定。原告上開之行為，以重視紀律之軍事體系而言，足使
    單位士氣受損，紀律無以維持，難謂非情節重大。
  (四)原告雖主張：原處分作成時公務人員考績法施行細則第5 條
    第2 款規定，所謂「情節重大」之認定，應參酌公務人員考
    績法第12條第1 項第1 款規定，以累積達2 大過之嚴重情節
    為準，原告平時考績受懲尚未達2 大過，被告得否逕將原告
    考績考列丁等，即有疑問云云。惟查，原處分作成時公務人
    員考績法第12條第1 項第1 款規定：「各機關辦理公務人員
    平時考核及專案考績分別依左列規定：一、平時考核…累積
    達2 大過者，年終考績應列丁等。」係指行政機關於辦理公
    務人員平時考核時，該公務人員無獎懲抵銷而累積達2 大過
    之情形，應將該員年終考績考列丁等，無任何裁量餘地。亦
    即公務員平時考績獎懲累積未達2 大過者，行政機關是否將
    其考列丁等仍非無裁量空間。該規定乃指公務人員年終考績
    必列入丁等之情形，而非公務人員年終考績考列丁等之唯一
    條件。原處分作成時公務人員考績法施行細則第5 條規定：
    「公務人員年終考績評分，考列丁等者，除本法及本細則另
    有規定者外，並須受考人在考績年度內具有左列條件之一者
    為限：一、挑撥離間或誣控濫告，情節重大，經疏導無效，
    有確實證據者。二、不聽指揮，破壞紀律，情節重大，有確
    實證據者。三、怠忽職守，稽延公務，造成重大不良後果者
    。四、品性不端，或違反有關法令禁止事項，嚴重損害公務
    人員聲譽，有確實證據者。」準此，原則上公務人員考列丁
    等者須具備上開原處分作成時公務人員考績法施行細則第5
    條規定之要件，即公務人員年終考績評分得否考列丁等之判
    斷標準，係以是否具備該條規定為依據，並非以原處分作成
    時公務人員考績法第12條第1 項第1 款平時考核累積達2 大
    過者為限。原告此部分主張，亦不足採。
  (五)按原處分作成時公務人員考績法第14條第1 項規定：「各機
    關對於公務人員之考績，應由主管人員就考績表項目評擬，
    遞送考績委員會初核，機關長官覆核，經由主管機關核定，
    送銓敘部銓敘審定。但長官僅有1 級或因特殊情形不設置考
    績委員會時，得逕由其長官考核。」原處分作成時公務人員
    考績法施行細則第18條規定：「各機關辦理公務人員考績，
    應由人事主管人員查明受考人數，並分別填具考績表有關項
    目，送經單位主管，檢同受考人全年平時成績考核紀錄，依
    規定加註意見後，予以逐級評分簽章，彙送考績委員會初核
    。」公務員年終考績審核程序，除經由主管人員就考績表項
    目評擬，完成初考覆考外，並須經機關內部組成考績委員會
    初核，機關長官覆核，經由主管機關核定，送銓敘部銓敘審
    定。參以原告之86年公務人員考績表，經其當時服務單位就
    考績表項目評擬，直屬及上級長官初考覆考後簽章，並送86
    年公務人員年終考績評審會決議通過，有軍管區司令部86年
    公務人員年終（成）審核清冊、86年公務人員年終考績評審
    會議紀錄附卷可證，而86年公務人員年終考績評審會議紀錄
    關於原告部分之決議結果為：「甲○本年內記大過乙次，事
    由涉及得考列『丁等』之條件，經各委員充分討論同意情報
    處考評結果，績分54分，績等丁等。」且經軍管區司令部以
    87年4 月11日87思確字第2241號函（附考績清冊記載原告總
    分：54分，等次：丁等，擬予獎懲：免職。依法應予免職。
    ）送銓敘部審定，經銓敘部以87年5 月1 日87台甄一字第12
    12688 號函銓敘審定（銓敘審定結果為：原告總分：54分，
    等次：丁等，核定獎懲：免職。說明：依法應予免職。）後
    ，函覆被告所發布，亦有管區司令部、銓敘部上開函及考績
    丁等通知函附卷可稽，已依法踐行相關程序，並無違法之處
    。原處分作成時公務人員考績法第7 條第1 項第4 款規定：
    「年終考績獎懲依左列規定：…。四、丁等：免職。」原處
    分以原告經銓敘部銓敘審定之86年考績丁等，依當時公務人
    員考績法第7 條第1 項第4 款規定，核定免職，洵屬有據。
六、至於原告主張：被告以原告86年年終考績列丁等而為免職之
    處分，該處分之過程及處分之依據均未踐行正當法律程序之
    給予陳述意見；被告86年年終考績評審會議之考績評議，雖
    與專案考績不同，惟其效果等同於記2 大過之專案考績免職
    ，被告仍應遵循司法院釋字第491 號意旨所示程序給予陳述
    意見云云。惟查，依原處分作成時公務人員考績法第14條第
    2 項規定：「考績委員會對於考績案件，認為有疑義時，得
    調閱有關考核紀錄及案卷，並得向有關人員查詢。」未如現
    行公務人員考績法第14條第3 項明定：「考績委員會對於擬
    予考績列丁等及1 次記2 大過人員，處分前應給予當事人陳
    述及申辯之機會。」且當時行政程序法亦未尚公布施行（係
    88 年2月3 日公布，並自90年1 月1 日施行），亦無行政程
    序法第103 條規定：「有下列各款情形之一者行政機關得不
    給予陳述意見之機會︰…五、行政處分所根據之事實，客觀
    上明白足以確認者。…」之適用。是原告主張：被告以原告
    86年年終考績列丁等而為免職之處分，未給予陳述意見云云
    ，依原處分作成時之上開法律均無規定，被告未給予陳述意
    見機會，難認與法不合。88年10月15日司法院釋字第491 號
    解釋揭櫫：「…處分前並應給予受處分人陳述及申辯之機會
    ，處分書應附記理由，並表明救濟方法、期間及受理機關等
    ，設立相關制度予以保障。…相關法令應依本解釋意旨檢討
    改進，其與本解釋不符部分，應自本解釋公布之日起，至遲
    於屆滿2 年時失其效力。」準此，原處分作成時公務人員考
    績法之規定，與上開解釋不符部分，於原處分作成之時點仍
    係有效之法律，是被告當時未給予原告陳述及申辯之機會，
    尚無違誤。
七、關於原告訴之聲明第2 項部分，其主張依公務人員俸給法第
    3 條第1 項規定，合併請求被告應給付自87年2 月1 日原告
    停職之日起，至復職之日止之俸給及利息。查卷附被告87年
    2 月2 日（87）思確字第0610號函，以原告86年公務人員考
    績考列丁等，依法應予免職，依原處分作成時公務人員考績
    法第18條規定：「…年終考績及專案考績應予免職人員，自
    確定之日起執行；未確定前，得先行停職。」核定原告自87
    年2 月1 日起停職。因該項給付訴訟，係以原處分違法為據
    ，惟原處分既經認無違法之處，其給付訴訟即失所附麗。
八、綜上所述，原處分以因原告之86年年終考績考列丁等，經被
    告依當時公務人員考績法第7 條第1 項第4 款規定，核定免
    職，認事用法，並無違誤，復審決定及再復審決定遞予維持
    ，亦無不合，均應予維持，原告仍執前詞，訴請撤銷，並合
    併請求被告給付如聲明第2 項所示，為無理由，應予駁回。
九、本件法律關係及事實已臻明確，原告聲請調取晨報紀錄本、
    工作紀錄本、簽到簿，核無必要；兩造其餘攻擊防禦方法，
    核與前開論斷結果無礙，爰不逐一論究，併此敘明。
據上論結，本件原告之訴為無理由，爰依行政訴訟法第98條第3
項前段，判決如主文。
中    華    民    國    95    年     6    月    1     日
                        第一庭審判長法  官  王立杰
                                    法  官  劉錫賢
                                    法  官  胡方新
上為正本係照原本作成。
如不服本判決，應於送達後20日內，向本院提出上訴狀並表明上
訴理由，如於本判決宣示後送達前提起上訴者，應於判決送達後
20日內補提上訴理由書（須按他造人數附繕本）。
中    華    民    國    95    年     6    月    1     日
                                    書記官  陳幸潔


司法院資訊處製作；財團法人民間司法改革基金會備份。
